【裁判字號】    89,訴,143
【裁判日期】    890622
【裁判案由】    給付借款
【裁判全文】
臺灣雲林地方法院民事判決  八十九年度訴字第一四三號
    原      告  甲○○
    被      告  丁○○
                丙○○
                乙○○
    右一人      林再輝律師
    訴訟代理人
右當事人間請求給付借款事件，本院判決如左：
    主    文
被告丙○○應給付原告新台幣壹佰捌拾伍萬元，及自民國八十八年五月三日起至清償
日止，按年息百分之五計算之利息。
原告其餘之訴駁回。
訴訟費用由被告丙○○負擔。
    事    實
甲、原告方面：
  一、聲明：被告應連帶給付原告新台幣二百萬元及自民國八十八年五月三日起至清
      償日止按年息百分之五計算之利息。
  二、陳述：
      （一）被告丙○○於民國八十八年初向原告借錢，並稱其母陳吳旦願擔保，且
            提供其母所有坐落於雲林縣褒忠鄉○○段五九八號、五九八之一號、五
            九八之二號、五九八之三號土地之所有權狀正本四份、陳吳旦身分證正
            本及陳吳旦印鑑章予原告供擔保，致原告相信陳吳旦同意其子丙○○借
            貸之事，原告遂於同年二月四日要求丙○○及陳吳旦具名簽下新台幣（
            下同）二百萬元借據及本票，惟丙○○復稱陳吳旦不良於行，需嗣後再
            將該借據及本票攜至陳吳旦處蓋手印方可，原告遂不疑有詐而貸與被告
            二百萬元並以預扣利息之方式交付被告丙○○一百八十五萬元，約定清
            償期為八十八年五月二日。
      （二）嗣丙○○於翌日（同年二月五日）向原告稱其母的健保卡已不能使用而
            需以前揭身分證正本及印章方可申請新卡，向原告取回吳陳旦之身分證
            及印章，惟被告丙○○取走證件後即無音訊，原告遂於同年三月間至陳
            家造訪陳母，陳母稱權狀已報遺失重新申請，原告告知陳吳旦其行為涉
            及偽造文書，陳吳旦方稱其子欠這筆債已無法償還而委託原告替其賣前
            揭土地以償還系爭債務，原告認為此時陳吳旦已承認系爭債務且願意處
            理，遂開始探詢前揭土地的地價，在嗣後的三、四、五、六月間被告陳
            水生（丙○○之弟）亦參與討論買賣事宜，但因陳吳旦堅持之價格遠高
            於市價以致無法賣出，原告遂建議以合建之方式處理，而該建議亦獲得
            乙○○夫婦的贊同，而稱可處理被告分得之房屋，以解決系爭債務。原
            告遂盡力找尋建商，期間乙○○亦稱丙○○之友有興趣合建且丙○○亦
            案中積極洽談建商，惟因此時房地產景氣不佳，所有當事人均無法找到
            合作建商合建。
      （三）嗣後陳吳旦病逝，原告偕同友人林水界前往陳家討論債務之事，陳家即
            拖延搪塞，直到八十九年二月初原告友人欲購地，而欲瞭解前揭土地之
            現況，當原告申請土地登記簿謄本時方發現，在該段期間乙○○之兄弟
            已完成分割繼承之登記，且有關丙○○應分的部分竟以拋棄繼承方式處
            理，原告遂再度拜訪乙○○夫婦，夫婦二人卻稱丙○○之應分得部分應
            由丙○○親自處理，原告深感受騙，因陳吳旦及丙○○向原告借款，故
            應償還系爭債務，又丙○○、丁○○、乙○○並為陳吳旦之繼承人，應
            繼承系爭債務，遂提起本件訴訟。
  三、證據：提出借據影本及戶籍謄本各一件為證並請求傳訊證人林永德、林布、林
      水界。
乙、被告乙○○方面
  一、聲明：原告之訴駁回，如受不利判決，被告願供擔保，請准免為假執行之宣告
      。
二、陳述：
      （一）本件原告無非以被告之被繼承人陳吳旦曾向其借款新台幣貳佰萬元為由
          ，訴請被告及他繼承人清償上開借款，惟查被告之被繼承人陳吳旦自八
            十三年三月間因患背柱狹窄症候群而接受開刀治療，惟手術後，下半身
            仍舊癱瘓，無法自由行動，八十四年十一月間，經鑑定為重度肢障並領
            有殘障手冊，日常生活皆由兒女照料，無大筆之花費且生活無虞並不需
            向人借款，再查支付命令卷附陳吳旦之戶籍謄本，其教育程度記載為「
            不」即陳吳旦根本不認識字，原告所提出之借據上之陳吳旦簽名根本不
            可能是陳吳旦簽的，而其上陳吳旦之印章乃被告丙○○因需錢孔急，本
            身名下又無財產可供擔保，遂利用與母親陳吳旦同住之機會偷竊母親陳
            吳旦之印章並盜蓋陳吳旦之印文於借據上，使陳吳旦成為借款債務人，
            然陳吳旦並無為借款人之意思，亦未授權丙○○押蓋該印章，上開借據
            陳吳旦之簽章實係丙○○盜蓋，陳吳旦並未對原告負有任何債務，原告
            向被告請求實無理由。
      （二）原告八十九年四月二十日之書狀自承當初借款之時僅認識丙○○並未見
            到陳吳旦，且陳吳旦並未與其聯絡，借據上之簽章乃丙○○所為，是以
            本件可否謂陳吳旦亦為借款債務人，已非無疑。
      （三）原告謂丙○○也說明陳吳旦為其母長年臥病在床，不良於行但其母同意
            其借貸之事，當丙○○提出所有權狀正本四份及陳吳旦身分證正本及印
            鑑章，故相信陳吳旦同意其子借貸一事，然則丙○○所交與原告之所有
            權狀正本四份、身分證正本及印章乃係竊取得來且所交與原告之印章並
            非陳吳旦之印鑑章，更可見陳吳旦並未同意丙○○向原告借貸之事，否
            則原告逕可拿權狀正本、身分證正本及印鑑章為抵押權之設定，何以至
            今未曾辦理，另一方面原告亦自謂有關陳吳旦部份，丙○○說明因其母
            之狀況，必須將本票及收據拿至陳家給陳吳旦女士蓋手印，須等其弟不
            在家時送過去蓋手印，於是將現金一百八十五萬元當面交付丙○○云云
            ，倘當時陳吳旦已同意丙○○借款乙事，丙○○要將本票及收據拿給陳
            吳旦蓋手印又何須等到其弟不在家時才送過去，況且如原告所述必須陳
            吳旦親自蓋手印，陳吳旦借款才算數的話，系爭借據並未有陳吳旦之手
            印，如何謂陳吳旦當時已同意丙○○借貨之事。
      （四）進一步言，原告亦自承其持權狀前去找陳吳旦時，陳吳旦即告訴他說代
            書你手上的權狀我已經報遺失，我又申請了新的。顯見當時陳吳旦不知
            權狀係在原告手中，誤以為遺失而向警方報遺失並申請換發新權狀，可
            見陳吳旦並不知丙○○向原告借款乙事，更未承認該筆借款債務。
      （五）至於原告謂陳吳旦承認系爭借款並同意變賣土地或與人合建以清償債務
            乙事更屬子虛烏有。蓋當日原告前去找陳吳旦之時，乃向陳吳旦恐
            嚇說你兒子丙○○欠我錢二百萬，現在土地的權狀在我手上，如果妳不
            還錢，就要將妳趕出去，陳吳旦心生畏懼，乃打電話告訴大兒子即被告
            丁○○此事，問丁○○怎麼辦，經丁○○告訴陳吳旦不要理會原告，事
            情始告一斷落，後原告又提出變賣土地或合建以替丙○○還債的要求，
          然不為陳吳旦及被告等所同意，此係其一廂情願想法，不能謂陳吳旦或
            被告等承認債務，實則陳吳旦所有之土地乃係祖厝所在之處，其市價在
            千萬元以上，鄉下人尤其是老一輩的人，最是珍惜祖產豈會為區區二百
            萬元而同意變賣祖產，再者，被告丁○○本身乃從事土木包工業，專門
            替人蓋房子，倘自己家要蓋房子又何須假手他人，倘真欲找人合建，所
            認識有信譽的建商，比比皆是，又何須原告操勞，原告所言顯然非真，
            至於證人林布及林水界之證詞並不足以證明陳吳旦曾授權同意丙○○簽
            章借款，更無法證明陳吳旦承認該筆借款債務，且渠等係原告臨時找來
            ，所為證言難免偏頗失真，不足採信。
      （六）原告謂丙○○於二月五日以其母陳吳旦要換發健保卡為由取回陳吳旦之
            身分證及印章，然而陳吳旦之身分證不見後，即重新補換，根本不見陳
            石江有拿回來身分證及印章，原告所言並非實在。
      （七）末查，原告本身為代書，要借錢與陌生之人，為何不在設定抵押權之後
            始交付借款，即或認為丙○○之言可信，也須等丙○○將陳吳旦之身分
            證及印鑑章交予原告手中並求證後始可放款，原告因本身之疏失而誣信
            陳吳旦同意丙○○借款，實不足採信，另一方面，倘原告認為丙○○放
            棄繼承陳吳旦之土地，足以損害其債權，應另循合法之途徑以為救濟，
            實不應該向無辜之被告等人求償。
  三、證據：提出殘障診斷證明書、殘障手冊、營利事業登記證、土木包工業登記證
      影本各一件為證。
丙、被告丙○○、丁○○未於言詞辯論期日到場，亦未提出書狀作何聲明或陳述。理
    由
一、被告丙○○、丁○○未於言詞辯論期日到場，核無民事訴訟法第三百八十六條各
    款所列情形，爰依原告之聲請，由其一造辯論而為判決。
二、原告主張系爭借款係被告陳吳旦與丙○○共同借貸，而依繼承之法律關係向乙○○、丁○○、丙○○請求返還系爭借款，並依消費借貸之法律關係請求丙○○返
    還系爭借款，惟陳吳旦部分為被告乙○○所否認，辯稱：陳吳旦並無為借款人之
    意思，亦未授權丙○○押蓋該印章，上開借據陳吳旦之簽名實係丙○○偽造，因
    陳吳旦根本不認識字，原告所提出之借據上之陳吳旦簽名不可能是陳吳旦簽的，
    至於原告謂陳吳旦承認系爭借款並同意變賣土地或與人合建以清償債務乙事更屬
    子虛烏有等語。
三、查原告自陳交二百萬（應係一百八十五萬）給丙○○之前，陳吳旦沒有任何動作
    ，也沒有與其聯絡過（見八十九年五月十六日筆錄），且原告係將系爭借款交與
    丙○○，當時陳吳旦並未在場，係丙○○代替其母（即陳吳旦）簽名（即簽寫陳
    吳旦）（見八十九年四月十三日筆錄），按消費借貸係要物契約，以貸與人交付
    借貸物與借用人為成立要件，此觀民法第四百七十四條規定自明。原告既未交付
    借款一百八十五萬元與陳吳旦，丙○○亦從未表示為陳吳旦代理人之意思，則原
    告與陳吳旦間之借貸關係，即難謂為成立。又原告亦自陳丙○○稱因其母生病，
    必須將本票及收據拿至陳家給陳吳旦蓋手印，且須等其弟不在家時方可送過去蓋
    手印（見原告八十九年四月二十日答辯狀〈準備書狀〉），基此，當時陳吳旦如
    已同意丙○○借款乙事，丙○○要將本票及收據拿給陳吳旦蓋手印，無須等到丙○○之弟不在家時才送過去，且如原告所述必須陳吳旦親自蓋手印，才完成陳吳
    旦借款手續，則本件借據並未有陳吳旦之手印，難謂陳吳旦當時曾向原告借貸。
四、復查原告自陳其持權狀前去找陳吳旦時，陳吳旦即告訴他說代書你手上的權狀我
    已經報遺失，我又申請了新的。（見原告八十九年四月二十日答辯狀〈準備書狀
    〉），足認當時陳吳旦未承認該筆借款債務。且原告自陳丙○○謂陳吳旦長年臥
    病在床，不良於行但其同意其借貸之事，當丙○○提出所有權狀正本四份及陳吳
    旦身分證正本及印鑑章，故相信陳吳旦同意其子借貸一事，然則若陳吳旦同意丙○○向原告借貸，則原告逕可拿權狀正本、身分證正本及印鑑章為抵押權之設定
    ，惟原告至今未曾辦理，實難謂原告確認陳吳旦已同意被告丙○○向原告借款。
五、原告謂陳吳旦承認系爭借款並同意變賣土地或與人合建以清償債務云云。惟原告
    亦當庭自陳陳吳旦及被告乙○○、丁○○、丙○○找人談合建償債，但沒有談成
    功。（見八十九年六月八日言詞辯論筆錄）姑不論原告稱陳吳旦及被告乙○○、
    丁○○、丙○○願意將前揭土地以合建方式償債是否為真，惟因合建既未談成，
    則償債之停止條件即未成就，陳吳旦及被告乙○○、丁○○即難謂為已承擔系爭
    債務。是原告主張被告三人應繼承陳吳旦之借款債務，返還原告二百萬元，核非
    有據，應予駁回。
六、至原告主張被告丙○○於前揭期日向其借款乙節，業據證人林永德結證稱：其當
    天剛好至原告處，看到原告將錢交付丙○○，而借款是當場點清等語，自堪信為
    真實。然該證人又證稱：聽到原告與被告丙○○所稱之借款金額為一百八十五萬
    元，且原告並當庭自陳以預扣利息之方式交付被告丙○○一百八十五萬元，足見
    原告僅交付被告丙○○一百八十五萬元（見八十九年四月十三日筆錄）。按消費
    借貸係要物契約，以貸與人交付借貸物與借用人為成立要件。原告既只交付借款
    一百八十五萬元與被告丙○○，則兩造間之借貸關係，應僅於上開範圍內始得成
    立，故原告主張貸與金額為二百萬元云云，委無可採。
七、從而原告依消費借貸契約請求被告丙○○給付借款，在本金壹佰捌拾伍萬元，並
    自民國八十八年五月三日起至清償日止，按年息百分之五計算之利息之範圍內，
    為有理由，應予准許，逾此聲明之請求，為無理由，應予駁回。
八、據上論結：本件原告之訴為一部有理由，一部無理由，依民事訴訟法第三百八十
    五條第一項前段、第七十八條、第七十九條，判決如主文。
中      華      民      國    八十九    年      六    月    二十二      日
                                    臺灣雲林地方法院民事庭
~B審判長法官  邱瑞裕
~B法      官  陳秋如
~B法      官  陳婉玉
右為正本係照原本作成
如對本判決上訴須於判決送達後二十日內向本院提出上訴狀。（須附繕本）
中      華      民      國    八十九    年      六      月  二十三      日
~B法院書記官  陳美華


司法院資訊處製作；財團法人民間司法改革基金會備份。
